【裁判字號】    99,台上,7107
【裁判日期】    991117
【裁判案由】    違反槍砲彈藥刀械管制條例
【裁判全文】
最高法院刑事判決            九十九年度台上字第七一０七號
上  訴  人  廖學豪
選任辯護人  廖穎愷律師
上列上訴人因違反槍砲彈藥刀械管制條例案件，不服台灣高等法
院中華民國九十八年四月一日第二審判決（九十七年度上訴字第
五六二三號，起訴案號：台灣基隆地方法院檢察署九十六年度偵
字第三七五三號），提起上訴，本院判決如下：
    主  文
原判決關於有罪部分撤銷，發回台灣高等法院。
    理  由
原判決認定上訴人廖學豪有如其事實欄所載違反槍砲彈藥刀械管
制條例第八條第四項犯行，因而撤銷第一審關於此部分諭知無罪
之判決，改判並變更檢察官之起訴法條，論上訴人以未經許可，
持有可發射子彈，具殺傷力之改造手槍罪，處有期徒刑三年二月
，併科罰金新台幣五萬元，同時諭知易服勞役之折算標準及相關
沒收之宣告；固非無見。
惟查：(一)、為確保被告對證人之詰問權，證人於審判中，應依人
證之法定程序，到場具結陳述，並接受被告之詰問，其陳述始得
作為認定被告犯罪事實之判斷依據。被告以外之人於審判外之陳
述，依法律特別規定得作為證據者，除客觀上不能受詰問者外，
於審判中，仍應依法踐行詰問程序。又訊問依特別知識得知已往
事實之人者，適用關於人證之規定，刑事訴訟法第二百十條定有
明文。故鑑定證人於檢察官之偵訊筆錄，就被告言，係被告以外
之人於審判外之陳述，若無顯不可信之情況，固得為證據。但此
項未經被告詰問之被告以外之人於偵查中向檢察官所為之陳述因
未經被告詰問，仍應認屬於未經合法調查之證據。此項詰問權之
欠缺，應於審判中由被告行使以資補正。卷查本件鑑定證人黃嘉
福於民國九十六年十月五日於檢察官之偵訊筆錄（見偵查卷第一
五三至一五四頁），屬被告以外之人於審判外之陳述，而其未曾
於本件審判中到庭接受上訴人之詰問，且此項偵訊筆錄迭據上訴
人於審理時爭執或主張對黃嘉福行使詰問權（見一審卷第三五、
七九、二一五頁；二審卷第六一頁），原判決僅提示黃嘉福上開
偵查筆錄，即資為論罪之依據，難認已經合法調查，自有應調查
之證據未予調查之違法。(二)、科刑判決書，須先認定犯罪事實，
然後於理由內敘明其認定犯罪所憑之證據，方足以資論罪科刑；
如認定事實與其所採用之證據，及認定之理由不相適合，即屬理
由矛盾，其判決當然為違背法令。又槍枝殺傷力之有無，並非具
有相當槍械知識者以肉眼觀察即知，乃須經一定射擊程序，由射
擊之結果造成標靶之損害程度，再由具有槍械專門知識之專家予
以判別。黃嘉福於九十七年八月二十七日第一審審理時經傳喚到
院，由檢察官行主詰問時，因其表示未曾看過扣案彈殼，亦未參
與扣案彈殼相關鑑定工作，而捨棄詰問（見一審卷第一六八頁）
。原判決卻又以「鑑定證人黃嘉福於檢察官九十六年十月五日偵
訊時已本於專業經驗及知識具結證稱：其畢業於中央警察大學，
學習及研究過槍枝之鑑定方法及專業知識，現任職基隆市政府警
察局鑑識課股長，依據刑事警察局鑑定報告，本件扣案彈殼係制
式九厘米彈殼，觀諸鑑定照片所示該彈殼底部撞針孔，有被槍枝
撞針擊發的痕跡，所以應該是有經過制式或改造之九厘米手槍撞
針撞擊後擊發，扣案彈殼應有底火才會擊發，該槍彈係由九厘米
口徑之槍枝擊出」等情（見原判決第二０頁第九至十五行）；認
定「上開手槍之槍管已貫通且機械性能良好，可擊發適用之子彈
，具有殺傷力」云云；有未符論理法則之違法。(三)、事實審法院
就卷內有利及不利被告之證據併陳時，如何取捨而為適合於事實
之認定，應詳予論列其取捨判斷之理由，否則即有判決理由不備
之違失。扣案彈殼經送請內政部警政署刑事警察局鑑定結果，認
該彈殼係已擊發之口徑9mm（9x19mm）LUGER制式彈殼，有該局九
十六年八月六日刑鑑字第0960115065號槍彈鑑定書可稽（見偵查
卷第六九至七一頁）。而鑑定人陳顯明並於第一審審理時到庭結
證稱：本件扣案彈殼係由其負責鑑定，送鑑彈殼經鑑定結果認係
已擊發之口徑9mm（9x19mm）LUGER制式子彈彈殼，由於只扣到彈
殼，未扣到彈頭，無法回推認原所擊發子彈結構狀況，從而無法
認定原擊發子彈是否具有殺傷力，並因之無法回推認定擊發者用
以擊發子彈之槍枝是否具有殺傷力，所以其僅就扣案彈殼現狀為
鑑定，而在鑑定報告中未提及殺傷力之問題，其無法由扣案制式
彈殼回推擊發者所擊發之子彈及槍枝是否有殺傷力，係因如果擊
發者原所擊發者係一顆完整的子彈，則原來應該是制式子彈。但
依據伊鑑定經驗，曾看過有人以制式彈殼填裝自製之彈頭，或是
去掉彈頭，加上蓋子，或增減火藥量，成為改造子彈，且無論是
制式或改造子彈在擊發時，均有可能產生煙霧及冒出火花，是本
件所擊發者可能是制式子彈或是改造子彈，若是制式子彈一定具
有殺傷力，倘係改造子彈則要經過試射才知道是否具有殺傷力，
射出者若是改造子彈，則須鑑定射擊者持以射擊改造子彈之槍枝
結構是否完整，槍管有沒有通，以確定槍枝有無殺傷力。本件我
要看過實際槍枝的狀況才知道槍枝是否具有殺傷力等語，有筆錄
在卷足稽（見一審卷第一五九至一六七頁），似已否認由扣案彈
殼可得回推擊發者所擊發之子彈及槍枝是否具殺傷力乙情。則以
陳顯明係畢業於中央警察大學鑑識科學系，任職於刑事警察局十
年，每年從事槍枝、子彈及彈殼之鑑定達四、五百件，本件扣案
彈殼又係伊所鑑定（見一審卷第一六０頁），應係具有槍彈專門
知識及鑑定經驗之專家。其所為上開有利於上訴人之證詞何以不
足採？而黃嘉福既未曾看過扣案彈殼，亦未親身參與本案之鑑定
，僅依鑑定書及照片推論，其證言之學理依據何在？又原判決以
黃嘉福有關「彈殼形式及擊發狀態」，認定槍枝為有殺傷力（見
原判決第二十頁第七行以下）。然就扣案彈殼之子彈是否有殺傷
力，卻又以「證人黃嘉福未斟酌子彈內之火藥填充量及有無利用
制式子彈彈殼加以改製之可能性，單以彈殼形式及擊發狀態，直
接判定其為具有殺傷力之制式子彈，容有率斷之虞」云云（見原
判決第二三頁倒數第三行以下），所載理由前後矛盾。從而，上
開持以擊發扣案彈殼之槍枝是否具有殺傷力？仍有未明。因攸關
判斷上訴人是否觸犯持有具殺傷力改造手槍之犯行，就此有利及
不利上訴人之證據併陳，原判決僅摭拾其一，遽以認定上訴人上
開犯行，未論列其取捨判斷之理由，判決理由洵有未備。上訴意
旨執以指摘原判決不當，非無理由，應認原判決關於有罪部分有
撤銷發回更審之原因。
據上論結，應依刑事訴訟法第三百九十七條、第四百零一條，判
決如主文。
中    華    民    國  九十九  年   十一   月   十七   日
                      最高法院刑事第七庭
                          審判長法官  洪  文  章  
                                法官  郭  毓  洲  
                                法官  黃  梅  月  
                                法官  沈  揚  仁  
                                法官  蔡  彩  貞  
本件正本證明與原本無異
                                      書  記  官  
中    華    民    國  九十九  年   十一   月  二十三  日
                                                      Ｅ

司法院資訊處製作；財團法人民間司法改革基金會備份。
